【裁判字號】    98,重訴,72
【裁判日期】    980731
【裁判案由】    返還價金
【裁判全文】
臺灣臺北地方法院民事判決              98年度重訴字第72號
原      告  丁○○
                        2
訴訟代理人  林靜文律師
被      告  乙○○
            甲○○原名林宏達.
            丙○○
前3人共同
訴訟代理人  馬在勤律師
複代理人    陳佳雯律師
上列當事人間請求返還價金事件，本院於中華民國98年7 月16日
言詞辯論終結，判決如下：
    主  文
原告之訴及假執行之聲請均駁回。
訴訟費用由原告負擔。
    事實及理由
一、原告起訴主張：伊與被告乙○○、甲○○、丙○○等3 人於
    民國97年5 月7 日簽訂不動產買賣契約書，雙方約定將被告
    所有、坐落於臺北市○○區○○段二小段第506 地號之土地
    、及同段第1377、1378、1379號建號之房屋（即門牌號碼臺
    北市○○區○○路2 段73號，下稱系爭房地）出售予原告，
    買賣價金為新台幣（下同）4 億100 萬元予被告，且原告應
    於簽約時交付買賣總價15% 即6,015 萬元之簽約金，被告則
    需交付過戶所需證件（所有權狀正本及印鑑證明）予訴外人
    劉書伸代書保管。原告於簽約當日即已簽發票面金額各為50
    0 萬元及5,515 萬元之支票1 紙予劉書伸代書保管，其中票
    面金額500 萬元之支票並已由被告提示兌現，惟被告遲不提
    供過戶所需文件，且藉詞以尚未取得原告另乙紙5,515 萬元
    之支票為由，拒絕將系爭房地之所有權狀交付劉書伸代書保
    管。原告遂於97年8 月25日以存證信函向被告解除契約，並
    依系爭契約第8 條之約定，請求被告加倍返還價金，並負連
    帶清償之責等語，並聲明：(一)被告應連帶給付原告1,000 萬
    元，及自起訴狀繕本送達翌日起至清償日止，按年息百分之
    5計算之利息。(二)原告願供擔保，請准宣告假執行。
二、被告則以：
    兩造於簽約後，因原告稱簽約金額過於龐大，請求分期且緩
    期支付，經兩造協商後，被告同意原告得於97年5 月16日及
    同年6 月30日分別給付被告500 萬元及5,515 萬元，並由原
    告當場簽發上開面額之支票2 紙。復因原告表示希望將剩餘
    價金（不含簽約金）交由銀行辦理履約保證，故被告僅先收
    受票面金額500 萬元之支票1 紙，另一紙5,515 萬元之支票
    則由劉書伸代為保管，嗣原告覓妥銀行承作履約保證後，再
    由劉書伸代書將上開支票交付被告，同時由被告交付過戶所
    需證件。詎料於97年6 月30日上開5,515 萬元支票即將屆期
    之前幾天，被告通知劉書伸代書交換上開支票及系爭房地之
    所有權狀正本，竟遭其拒絕，並稱原告對本件買賣有意見，
    其不能收受被告之權狀云云。迄至97年8 月2 日原告返國後
    ，雙方相約至上海商業銀行股份有限公司信託部（下稱上海
    銀行）商談履約保證事宜，原告又於當日向被告提出另一付
    款條件不同之買賣契約，因該契約內容被告無法同意，故當
    日並未重新與原告簽約，更未與上海銀行簽訂履約保證契約
    ，此後原告即避不見面。被告迫於無奈，乃由丙○○於97年
    8 月13日親至劉書伸代書之事務所交付系爭房地之所有權狀
    正本12紙予該事務所員工歐玲伶。然遭劉書伸代書於同年8
    月18日發函向兩造表示拒絕保管系爭房地之所有權狀，並限
    被告於3 日內取回權狀正本，被告只得將前開所有權狀先行
    取回，並催告原告及劉書伸代書於同年8 月29日至事務所續
    行履約。然原告非僅置之不理，反於97年8 月25日以存證信
    函向被告解除系爭買賣契約。而由上開事實可知，被告就系
    爭買賣並無任何債務不履行之情形，實則系爭買賣契約未能
    繼續履行，係因原告無法覓得融資銀行之故，被告並無違約
    情事。且縱被告確有違約，原告亦未證明其受有何等之損害
    ，自不得依系爭契約第8 條後段請求被告加倍返還價金。又
    若原告得向被告請求給付違約金，其主張之違約金額亦屬過
    高，應依民法第252 條之規定，予以酌減至相當數額等語。
    並聲明: (一)原告之訴及假執行之聲請均駁回。(二)如受不利判
    決，被告願供擔保，請准宣告免為假執行。
三、兩造不爭執之事實：
  (一)兩造於民國97年5 月7 日就被告分別共有之坐落臺北市○○
    區○○段二小段506 地號土地（面積188 平方公尺）及同段
    1377、1378、1379建號建物（面積分別為167.64、153.29、
    910.44平方公尺）簽訂不動產買賣契約，由原告向被告買受
    系爭不動產所有權，約定買賣價金為4 億100 萬元。
  (二)原告於買賣契約簽訂之同時，依系爭買賣契約第2 條第1 項
    約定簽發買賣價金15% 之支票2 紙，票面金額各為500 萬元
    、5,515 萬元，其中發票日為97年5 月16日、票面金額為50
    0 萬元之支票，當日交付被告，並由被告乙○○提示兌現。
    至發票日為97年6 月30日、票面金額為5,515 萬元之支票則
    交付原告指定、兩造共同委任之代書劉書伸代為保管，現仍
    由劉書伸代書保管中，尚未交付被告。
  (三)被告於97年8 月20日委請律師發函催告原告於97年8 月29日
    下午2 時至劉書伸代書處，由被告完成用印及交付系爭不動
    產所有權狀正本之義務，原告則應履行給付第一期買賣價金
    5,515 萬元之義務。
  (四)原告於97年8 月25日以存證信函依買賣契約第8 條約定向被
    告為解除買賣契約之意思表示，並請求被告加倍返還所收價
    金1,000 萬元，經被告收受送達。
四、本件原告起訴請求被告加倍返還所收價金1,000 萬元，然為
    被告所否認，並以前揭情詞置辯。是本件之爭點厥為：(一)被
    告有無遲延交付所有權狀之違約情事？(二)原告依系爭契約第
    8 條後段約定請求被告加倍返還價金，是否有理由？原告請
    求之違約金金額是否過高而應予酌減？
  (一)被告有無遲延交付所有權狀之違約情事？
  (1)按因契約互負債務者，於他方當事人未為對待給付前，得拒
    絕自己之給付。但自己有先為給付之義務者，不在此限。民
    法第264 條定有明文。又因契約互負債務者，他方提出之對
    待給付若不完全，既非依債務之本旨為之，除依其情形，拒
    絕自己之給付，有違背誠實及信用之方法者外，在未補正前
    ，非不得拒絕自己之給付；有最高法院72年度台上字第1871
    號判決要旨可資參照。查兩造於系爭契約第2 條第1 款約定
    「買賣價款總額為新台幣4 億100 萬元正。分為三期繳納，
    其支付方式填明於下：1.於民國97年5 月7 日正式簽約，由
    買方支付總價15% 給賣方作為簽約金。賣方同時用印及交付
    土地及建物所有權狀正本給代書保管。」，有不動產買賣契
    約書1 份在卷為憑（見本院卷第6 頁），堪認兩造於簽約時
    即合意於原告交付簽約金之同時，被告方有用印及交付土地
    及建物所有權狀正本給代書保管之義務。而原告於簽訂系爭
    買賣契約時，固簽發買賣價金15% 之支票2 紙，票面金額各
    為500 萬元、5,515 萬元，然僅票面金額500 萬元之支票交
    付被告乙○○提示兌現，至票面金額5,515 萬元之支票則仍
    由劉書伸代書保管中，並未交付被告，此為兩造所不爭執，
    已如前述，顯見原告迄今僅提出部分之對待給付，則揆諸上
    開說明，被告於原告交付全部之簽約金前，自得拒絕自己之
    給付。再矧之被告乙○○於97年6 月30日前幾天即曾致電劉
    書伸代書，要求其交付支票併同時收受權狀，然遭劉書伸拒
    絕，並表示應將權狀及支票交到履約保證銀行等情，業據證
    人劉書伸證述在卷（參見本院卷第90頁背面），已難認被告
    有拒絕給付之情事。且矧之本件係因原告於覓得上海商業銀
    行作為履約保證銀行後，復要求被告修改付款條件，雙方無
    法達成協議，方未能與上海銀行簽約等情，亦經證人陳玉朗
    證述屬實（見本院卷第91-92 頁），益見被告並非故意不履
    行債務，而係因原告遲未交付5,515 萬元之簽約金，且於簽
    約後復要求修改原訂之付款方式所致，故被告於原告履約前
    拒絕自己之給付，尚難認為違約。從而，原告依據系爭買賣
    契約第8 條後段之約定，請求被告加倍返還已收之價金，核
    非有據。
  (2)第查，被告曾於97年8 月13日將系爭不動產所有權狀正本12
    紙交付訴外人歐玲伶，其後經劉書伸代書通知被告取回乙情
    ，有收據及存證信函各1 份附卷可稽（見本院卷第54-56 頁
    ），且經證人劉書伸到庭證稱：歐玲玲是我代書事務所另一
    位代書的助理，她負責承辦另一名代書之業務及接聽電話、
    接待客戶等工作，如有我的客戶，她會跟我聯繫。歐玲玲收
    到被告所交付之權狀後，我就發存證信函通知被告取回權狀
    ，因為歐玲伶並非我授權之人，且買方在97年5 月10日左右
    就已經告知我，他與賣方有合約爭議，故我不敢收權狀，我
    向雙方講如有爭議等法院判決完畢再繼續動作等語（見本院
    卷第89-90 頁），足見被告於原告解約前，即將系爭房地之
    所有權狀正本提出至劉書伸代書事務所，劉書伸代書當時亦
    處於隨時可受領之地位，然因其恐兩造有合約糾紛而拒絕收
    受權狀，方致被告無從履約，已難認有何可歸責於被告之債
    務不履行。佐以被告於97年8 月20日復再次委請律師發函催
    告原告於97年8 月29日下午2 時至劉書伸代書處，由被告完
    成用印及交付系爭不動產所有權狀正本之義務，並由原告履
    行給付第一期買賣價金5,515 萬元之義務，惟原告仍置之不
    理，並於97年8 月25日發函解除系爭契約等情，為兩造所不
    爭執，已如前述，是本件縱被告確有遲延交付權狀，亦非因
    可歸責於己之事由所致，更遑論被告已於原告解約前先行向
    其提出同時履行抗辯而免責；故原告再據此主張被告違約，
    自非可取。
  (3)綜上所述，被告依約應交付系爭房地之權狀與原告提出簽約
    金，乃兩造簽約時所約定雙方應互負之義務。則被告於原告
    為完全之給付前，本得拒絕自己之給付；且被告縱有給付遲
    延，亦非因可歸責於己之事由所致，則原告主張被告已違約
    ，請求其加倍返還所收之價款云云，即非正當。
五、從而，原告依系爭買賣契約之法律關係，請求被告加倍返還
    所收之價金1,000 萬元，併加計自起訴狀繕本送達翌日起至
    清償日止之法定遲延利息，為無理由，應予駁回，其訴既經
    駁回，假執行之聲請亦失所附麗，應併予駁回。
六、本案事證已臻明確，兩造其餘之攻擊防禦方法，經本院斟酌
    後，認為均不足以影響本判決之結果，自無逐一詳予論駁之
    必要，併此敘明。
七、訴訟費用負擔之依據：民事訴訟法第78條。
中    華    民    國    98    年    7    月    31    日
                  民事第五庭    法  官  吳佳薇
以上正本係照原本作成。
如對本判決上訴，須於判決送達後二十日之不變期間內，向本院
提出上訴狀。
中    華    民    國    98    年    7     月   31    日
                                書記官  黃曼琳


司法院資訊處製作；財團法人民間司法改革基金會備份。
